
```{r setup, include=FALSE}
library(gtsummary)
library(tidyverse)
library(dplyr)
library(gmodels)
library(dplyr)
library(readxl)

cami <- read_excel("data.xlsx")

# Establecer idioma a español
theme_gtsummary_language("es")

```
Tabla 1. Tipos de errores refractivos, como miopía, hipermetropía y astigmatismo, presentes en estudiantes de secundaria en un colegio de Chiclayo, 2024.

```{r, echo=FALSE, message=FALSE}
cami <- cami %>%
  mutate(
    sph_derecho = as.numeric(sph_derecho),
    sph_izquierdo = as.numeric(sph_izquierdo),
    cyl_derecho = as.numeric(cyl_derecho),
    cyl_izquierdo = as.numeric(cyl_izquierdo),
    
    miopia = if_else(sph_derecho < 0 | sph_izquierdo < 0, "Sí", "No"),
    hipermetropia = if_else(sph_derecho > 0 | sph_izquierdo > 0, "Sí", "No"),
    astigmatismo = if_else(abs(cyl_derecho) >= 0.5 | abs(cyl_izquierdo) >= 0.5, "Sí", "No")
  ) %>%
  mutate(
    miopia = factor(miopia, levels = c("No", "Sí")),
    hipermetropia = factor(hipermetropia, levels = c("No", "Sí")),
    astigmatismo = factor(astigmatismo, levels = c("No", "Sí"))
  )


# Asegurar que las variables sean numéricas
cami <- cami %>%
  mutate(
    sph_derecho = as.numeric(sph_derecho),
    cyl_derecho = as.numeric(cyl_derecho),
    eje_derecho = as.numeric(eje_derecho),
    sph_izquierdo = as.numeric(sph_izquierdo),
    cyl_izquierdo = as.numeric(cyl_izquierdo),
    eje_izquierdo = as.numeric(eje_izquierdo)
  )

# Generar tabla con estadísticos numéricos (mediana y RIQ)
tabla_frecuencias <- cami %>%
  select(
    miopia, hipermetropia, astigmatismo
  ) %>%
  tbl_summary() 

#Resto de tablas
tabla_miopia_detalle <- cami %>%
  filter(miopia == "Sí") %>%
  mutate(
    sph_derecho = as.numeric(sph_derecho),
    sph_izquierdo = as.numeric(sph_izquierdo)
  ) %>%
  select(`SPH derecho` = sph_derecho, `SPH izquierdo` = sph_izquierdo) %>%
  tbl_summary(
    type = list(
      `SPH derecho` ~ "continuous",
      `SPH izquierdo` ~ "continuous"
    ),
    statistic = all_continuous() ~ "{median} ({p25}, {p75})"
  ) %>%
  bold_labels()


tabla_hipermetropia_detalle <- cami %>%
  filter(hipermetropia == "Sí") %>%
  mutate(
    sph_derecho = as.numeric(sph_derecho),
    sph_izquierdo = as.numeric(sph_izquierdo)
  ) %>%
  select(`SPH derecho` = sph_derecho, `SPH izquierdo` = sph_izquierdo) %>%
  tbl_summary(
    type = list(
      `SPH derecho` ~ "continuous",
      `SPH izquierdo` ~ "continuous"
    ),
    statistic = all_continuous() ~ "{median} ({p25}, {p75})"
  ) %>%
  bold_labels()



tabla_astigmatismo_detalle <- cami %>%
  filter(astigmatismo == "Sí") %>%
  mutate(
    cyl_derecho = as.numeric(cyl_derecho),
    eje_derecho = as.numeric(eje_derecho),
    cyl_izquierdo = as.numeric(cyl_izquierdo),
    eje_izquierdo = as.numeric(eje_izquierdo)
  ) %>%
  select(
    `CYL derecho` = cyl_derecho,
    `Eje derecho` = eje_derecho,
    `CYL izquierdo` = cyl_izquierdo,
    `Eje izquierdo` = eje_izquierdo
  ) %>%
  tbl_summary(
    type = list(
      `CYL derecho` ~ "continuous",
      `Eje derecho` ~ "continuous",
      `CYL izquierdo` ~ "continuous",
      `Eje izquierdo` ~ "continuous"
    ),
    statistic = all_continuous() ~ "{median} ({p25}, {p75})"
  ) %>%
  bold_labels()

#Unificando las tablas

# Unir todas las tablas en una sola
tabla1_completa <- tbl_stack(
  list(
    tabla_frecuencias,
    tabla_miopia_detalle,
    tabla_hipermetropia_detalle,
    tabla_astigmatismo_detalle
  )
)

tabla1_completa



```












Tabla 2. Tiempo de exposición diario a pantallas digitales en estudiantes de secundaria en un colegio de Chiclayo, 2024.
```{r, echo=FALSE, message=FALSE}
tabla2 <- cami %>%
  select(2:14) %>%
  tbl_summary() %>%
  bold_labels()

tabla2
```

Tabla 3. Relación entre miopía y el tiempo de exposición a pantallas digitales, mediante la prueba de Chi-cuadrado, en estudiantes de secundaria en un colegio de Chiclayo, 2024.
```{r, echo=FALSE, message=FALSE}
cami <- cami %>%
  mutate(
    uso_tablet_agru = case_when(
      uso_tablet %in% c("3 - 4 horas", "5 - 6 horas", "Más de 6 horas") ~ "≥ 3 horas",
      uso_tablet == "1 - 2 horas" ~ "1 - 2 horas",
      TRUE ~ NA_character_
    ),
    uso_televisor_agru = case_when(
      uso_televisor %in% c("5 - 6 horas", "Más de 6 horas") ~ "≥ 5 horas",
      uso_televisor == "3 - 4 horas" ~ "3 - 4 horas",
      uso_televisor == "1 - 2 horas" ~ "1 - 2 horas",
      TRUE ~ NA_character_
    ),
    uso_computador_agru = case_when(
      uso_computador %in% c("5 - 6 horas", "Más de 6 horas") ~ "≥ 5 horas",
      uso_computador == "3 - 4 horas" ~ "3 - 4 horas",
      uso_computador == "1 - 2 horas" ~ "1 - 2 horas",
      TRUE ~ NA_character_
    ),
    uso_tablet_agru = factor(uso_tablet_agru, levels = c("1 - 2 horas", "≥ 3 horas")),
    uso_televisor_agru = factor(uso_televisor_agru, levels = c("1 - 2 horas", "3 - 4 horas", "≥ 5 horas")),
    uso_computador_agru = factor(uso_computador_agru, levels = c("1 - 2 horas", "3 - 4 horas", "≥ 5 horas"))
  )

tabla_miopia <- cami %>%
  select(miopia, uso_celular, uso_tablet_agru, uso_computador_agru, uso_televisor_agru) %>%
  tbl_summary(by = miopia, missing = "no", percent = "row") %>%
  bold_labels() %>%
  add_p()

tabla_miopia
```

Tabla 4. Relación entre hipermetropía y el tiempo de exposición a pantallas digitales, mediante la prueba de Chi-cuadrado, en estudiantes de secundaria en un colegio de Chiclayo, 2024.

```{r, echo=FALSE, message=FALSE}
cami <- cami %>%
  mutate(
    uso_tablet_agru = case_when(
      uso_tablet %in% c("3 - 4 horas", "5 - 6 horas", "Más de 6 horas") ~ "≥ 3 horas",
      uso_tablet == "1 - 2 horas" ~ "1 - 2 horas",
      TRUE ~ NA_character_
    ),
    uso_televisor_agru = case_when(
      uso_televisor %in% c("5 - 6 horas", "Más de 6 horas") ~ "≥ 5 horas",
      uso_televisor == "3 - 4 horas" ~ "3 - 4 horas",
      uso_televisor == "1 - 2 horas" ~ "1 - 2 horas",
      TRUE ~ NA_character_
    ),
    uso_computador_agru = case_when(
      uso_computador %in% c("5 - 6 horas", "Más de 6 horas") ~ "≥ 5 horas",
      uso_computador == "3 - 4 horas" ~ "3 - 4 horas",
      uso_computador == "1 - 2 horas" ~ "1 - 2 horas",
      TRUE ~ NA_character_
    ),
    uso_tablet_agru = factor(uso_tablet_agru, levels = c("1 - 2 horas", "≥ 3 horas")),
    uso_televisor_agru = factor(uso_televisor_agru, levels = c("1 - 2 horas", "3 - 4 horas", "≥ 5 horas")),
    uso_computador_agru = factor(uso_computador_agru, levels = c("1 - 2 horas", "3 - 4 horas", "≥ 5 horas"))
  )

# Tabla 4: Relación entre hipermetropía y el tiempo de exposición a pantallas digitales (agrupada)

tabla_hipermetropia <- cami %>%
  select(hipermetropia, uso_celular, uso_tablet_agru, uso_computador_agru, uso_televisor_agru) %>%
  tbl_summary(
    by = hipermetropia,
    missing = "no",
    percent = "row",
    digits = all_categorical() ~ c(0, 1)
  ) %>%
  bold_labels() %>%
  add_p()
```


Tabla 5. Relación entre astigmatismo y el tiempo de exposición a pantallas digitales, mediante la prueba de Chi-cuadrado, en estudiantes de secundaria en un colegio de Chiclayo, 2024.
```{r, echo=FALSE, message=FALSE}
cami <- cami %>%
  mutate(
    uso_tablet_agru = case_when(
      uso_tablet %in% c("3 - 4 horas", "5 - 6 horas", "Más de 6 horas") ~ "≥ 3 horas",
      uso_tablet == "1 - 2 horas" ~ "1 - 2 horas",
      TRUE ~ NA_character_
    ),
    uso_televisor_agru = case_when(
      uso_televisor %in% c("5 - 6 horas", "Más de 6 horas") ~ "≥ 5 horas",
      uso_televisor == "3 - 4 horas" ~ "3 - 4 horas",
      uso_televisor == "1 - 2 horas" ~ "1 - 2 horas",
      TRUE ~ NA_character_
    ),
    uso_computador_agru = case_when(
      uso_computador %in% c("5 - 6 horas", "Más de 6 horas") ~ "≥ 5 horas",
      uso_computador == "3 - 4 horas" ~ "3 - 4 horas",
      uso_computador == "1 - 2 horas" ~ "1 - 2 horas",
      TRUE ~ NA_character_
    ),
    uso_tablet_agru = factor(uso_tablet_agru, levels = c("1 - 2 horas", "≥ 3 horas")),
    uso_televisor_agru = factor(uso_televisor_agru, levels = c("1 - 2 horas", "3 - 4 horas", "≥ 5 horas")),
    uso_computador_agru = factor(uso_computador_agru, levels = c("1 - 2 horas", "3 - 4 horas", "≥ 5 horas"))
  )

tabla_astigmatismo <- cami %>%
  select(astigmatismo, uso_celular, uso_tablet_agru, uso_computador_agru, uso_televisor_agru) %>%
  tbl_summary(by = astigmatismo, missing = "no", percent = "row") %>%
  bold_labels() %>%
  add_p()

tabla_astigmatismo
```





REGRESIÓN
```{r}
library(gtsummary)
library(dplyr)

# 1. Crear variable defecto_refractivo (0 = ausencia, 1 = presencia)
# Crear variable defecto_refractivo
cami <- cami %>%
  mutate(
    defecto_refractivo = if_else(miopia == "Sí" | hipermetropia == "Sí" | astigmatismo == "Sí", 1, 0)
  )

# Agrupar todas las variables de exposición digital
cami <- cami %>%
  mutate(
    uso_celular_agru = case_when(
      uso_celular %in% c("1 - 2 horas", "3 - 4 horas") ~ "1 - 4 horas",
      uso_celular %in% c("5 - 6 horas", "Más de 6 horas") ~ "≥ 5 horas",
      TRUE ~ NA_character_
    ),
    uso_tablet_agru = case_when(
      uso_tablet %in% c("1 - 2 horas", "3 - 4 horas") ~ "1 - 4 horas",
      uso_tablet %in% c("5 - 6 horas", "Más de 6 horas") ~ "≥ 5 horas",
      TRUE ~ NA_character_
    ),
    uso_computador_agru = case_when(
      uso_computador %in% c("1 - 2 horas", "3 - 4 horas") ~ "1 - 4 horas",
      uso_computador %in% c("5 - 6 horas", "Más de 6 horas") ~ "≥ 5 horas",
      TRUE ~ NA_character_
    ),
    uso_televisor_agru = case_when(
      uso_televisor %in% c("1 - 2 horas", "3 - 4 horas") ~ "1 - 4 horas",
      uso_televisor %in% c("5 - 6 horas", "Más de 6 horas") ~ "≥ 5 horas",
      TRUE ~ NA_character_
    )
  ) %>%
  mutate(
    defecto_refractivo = factor(defecto_refractivo),
    uso_celular_agru = factor(uso_celular_agru, levels = c("1 - 4 horas", "≥ 5 horas")),
    uso_tablet_agru = factor(uso_tablet_agru, levels = c("1 - 4 horas", "≥ 5 horas")),
    uso_computador_agru = factor(uso_computador_agru, levels = c("1 - 4 horas", "≥ 5 horas")),
    uso_televisor_agru = factor(uso_televisor_agru, levels = c("1 - 4 horas", "≥ 5 horas"))
  )

# Tabla de OR crudos para cada dispositivo
or_crudo_agrupado <- tbl_uvregression(
  data = cami %>%
    select(defecto_refractivo, uso_celular_agru, uso_tablet_agru, uso_computador_agru, uso_televisor_agru),
  method = glm,
  y = "defecto_refractivo",
  method.args = list(family = binomial),
  exponentiate = TRUE
) %>%
  add_global_p() %>%
  bold_p(t = 0.05) %>%
  bold_labels() %>%
  italicize_levels()

or_crudo_agrupado

```

Modelo ajustado

```{r}
library(gtsummary)
library(dplyr)

# Asegurar que todas las variables estén como factor si corresponde
cami <- cami %>%
  mutate(
    defecto_refractivo = factor(defecto_refractivo),
    sexo = factor(sexo),
    `¿tiene algún familiar directo (padres, hermanos) con errores refractivos (miopía, hipermetropía, astigmatismo)?` = factor(`¿tiene algún familiar directo (padres, hermanos) con errores refractivos (miopía, hipermetropía, astigmatismo)?`),
    `¿visita regularmente al oftalmólogo?` = factor(`¿visita regularmente al oftalmólogo?`)
  )

# Modelo ajustado para celular
modelo_celular <- glm(defecto_refractivo ~ uso_celular_agru + edad + sexo +
                        `¿tiene algún familiar directo (padres, hermanos) con errores refractivos (miopía, hipermetropía, astigmatismo)?` +
                        `¿visita regularmente al oftalmólogo?`,
                      data = cami, family = binomial)

tabla_celular <- tbl_regression(modelo_celular, exponentiate = TRUE) %>%
  bold_labels() %>%
  bold_p(t = 0.05)

# Modelo ajustado para tablet
modelo_tablet <- glm(defecto_refractivo ~ uso_tablet_agru + edad + sexo +
                       `¿tiene algún familiar directo (padres, hermanos) con errores refractivos (miopía, hipermetropía, astigmatismo)?` +
                       `¿visita regularmente al oftalmólogo?`,
                     data = cami, family = binomial)

tabla_tablet <- tbl_regression(modelo_tablet, exponentiate = TRUE) %>%
  bold_labels() %>%
  bold_p(t = 0.05)

# Modelo ajustado para computador
modelo_computador <- glm(defecto_refractivo ~ uso_computador_agru + edad + sexo +
                           `¿tiene algún familiar directo (padres, hermanos) con errores refractivos (miopía, hipermetropía, astigmatismo)?` +
                           `¿visita regularmente al oftalmólogo?`,
                         data = cami, family = binomial)

tabla_computador <- tbl_regression(modelo_computador, exponentiate = TRUE) %>%
  bold_labels() %>%
  bold_p(t = 0.05)

# Modelo ajustado para televisor
modelo_televisor <- glm(defecto_refractivo ~ uso_televisor_agru + edad + sexo +
                          `¿tiene algún familiar directo (padres, hermanos) con errores refractivos (miopía, hipermetropía, astigmatismo)?` +
                          `¿visita regularmente al oftalmólogo?`,
                        data = cami, family = binomial)

tabla_televisor <- tbl_regression(modelo_televisor, exponentiate = TRUE) %>%
  bold_labels() %>%
  bold_p(t = 0.05)

tabla_computador
tabla_televisor
tabla_celular
tabla_tablet


# Si deseas mostrar todo junto
tbl_merge(
  tbls = list(tabla_celular, tabla_tablet, tabla_computador, tabla_televisor),
  tab_spanner = c("Uso de celular", "Uso de tablet", "Uso de computador", "Uso de televisor")
)

```


